臺灣高等法院臺南分院民事判決
109年度金訴易字第5號
原      告  姜美琪  
被      告  陳慧敏  
            吳重毅  
            朱麗宸  
上列一人
訴訟代理人  古度文  
上列被告等因違反銀行法等案件，原告提起刑事附帶民事訴訟，
請求損害賠償，經本院刑事庭裁定移送前來（108年度附民字第1
83號），並於本院為訴之追加，經本院於110年11月18日言詞辯
論終結，判決如下：
    主  文
被告吳重毅、陳慧敏、朱麗宸應連帶給付原告新臺幣壹佰萬元，
及陳慧敏自民國109年6月11日起至清償日止，吳重毅、朱麗宸自
110年2月6日起，均至清償日止，均按週年利率百分之5計算之利
息。
原告其餘之訴駁回。
訴訟費用由被告吳重毅、陳慧敏、朱麗宸連帶負擔。
    事實及理由
甲、程序方面
一、按「附帶民事訴訟，於第二審法院刑事庭裁定移送該法院民
    事庭後，其訴之追加、變更應依民事訴訟法第446條之規定
    為之。是其訴之追加、變更除有同法條第1項但書之情形，
    非經他造同意，不得為之」(最高法院82年度台抗字第516號
    裁判意旨參照)。本件原告於本院刑事庭審理時本於侵權行
    為法律關係提起刑事附帶民事訴訟，請求被告陳慧敏給付新
    臺幣(下同)100萬元本息，經本院刑事庭裁定移送前來，嗣
    於民國(下同)110年2月5日本院準備程序期日追加吳重毅、
    朱麗宸為共同被告，請求陳慧敏、吳重毅、朱麗宸(下稱被
    告三人)應連帶給付100萬元本息，核其所為係本於吳重毅、
    朱麗宸與陳慧敏同一侵權行為之基礎事實，為民事訴訟法第
    255條第1項第2款之情形，係屬同法第446條第1項但書規定
    之範圍，揆諸上開說明，並無不合。
二、被告陳慧敏、朱麗宸經合法通知未於言詞辯論期日到場，核
    無民事訴訟法第386條所列各款情形，爰依原告之聲請，由
    其一造辯論而為判決。
乙、實體方面　　
一、本件原告主張：訴外人王龍翔為金鑫國際金融控股股份有限
    公司（查無公司登記資料，原址設：臺南市○○區○○路000號
    ，下稱金鑫公司）董事長兼總經理，被告吳重毅為金鑫公司
    執行長，被告陳慧敏為金鑫公司南區業務副總經理、被告朱
    麗宸為金鑫公司業務經理，其等明知非銀行不得以收受投資
    之名義向多數人或不特定之人吸收資金，竟自104 年7 月起
    ，以金鑫公司「檯底投資篇」及「檯底經營篇」等文宣資料
    ，向不特定民眾招攬投資澳門博奕事業，誆稱投資金額10萬
    元至300 萬元以上不等，每月可獲得投資金額2%至8%之利息
    及第2年紅利，若額外再投資10萬元成為經營者，即可再領
    取本身每月利息20% 及每位下線每月利息5%、10% 、20 %不
    等代數獎金，招攬不特定民眾投資。伊因而於105年5月13日
    交付現金100萬元予陳慧敏，參加金鑫公司「檯底經營」之
    投資金，並由王龍翔與伊簽訂「澳門金鑫檯底公司保協議書
    」一本，並開立金額100萬元本票二紙交付予伊。其後金鑫
    公司於105年11月突然宣告倒閉，王龍翔捲款潛逃，伊催討
    無門，被告三人違法吸金，致伊受有100萬元投資金額不獲
    返還之損害，爰依民法第184條第1項前段、第184條第2項、
    第185條之規定提起本件訴訟。並聲明:㈠被告三人應連帶給
    付原告100萬元，及自109年6月11日起至清償日止，按年利
    率百分之5計算之利息。
二、被告吳重毅、陳慧敏、朱麗宸
　㈠吳重毅則以:原告並非伊介紹參加投資，伊並未賺取原告分文
    ，伊毋庸負損害賠償責任等語資為抗辯。並為答辯聲明:原
    告之訴駁回。
　㈡陳慧敏未於言詞辯論期日到場，據其以前到庭所為之陳述略
    以:原告係伊帶來投資的，伊願意和解，惟伊沒有工作，帳
    戶經凍結，伊無力清償等語資為抗辯。並為答辯聲明:原告
    之訴駁回。
　㈢朱麗宸未於言詞辯論期日到場，據其以前到庭所為之陳述略
    以:伊現在精神狀態不好，無法賠償原告等語資為抗辯。並
    為答辯聲明:原告之訴駁回。
三、兩造不爭執事項:　　　
  ㈠被告三人與訴外人陳龍翔、陳建勳、莊聖彥、陳慧蓁、韋賀
    鈞、陳建勲、楊穆生及陳世偉等人，均明知非銀行不得以收
    受投資之名義向多數人或不特定之人吸收資金，竟共同意圖
    為自己不法之所有，基於三人以上共同詐欺取財、違法收受
    投資之犯意聯絡，對不特定之投資人以虛偽、詐欺行為，達
    其非法吸收資金之目的，自104年7月起，以金鑫公司「檯底
    投資篇」及「檯底經營篇」等文宣資料，向不特定民眾招攬
    投資澳門博奕事業，案經法務部調查局臺南市調查處接獲民
    眾檢舉移送、暨鄭江廷、吳重毅、施詠晨、彭煇竤等人分別
    訴請臺灣臺南地方檢察署檢察官偵查起訴及移送併辦，並於
    原審法院108年5月29日以106年度金重訴字第1號刑事判決被
    告三人有罪，後經上訴至本院，經本院109年8月13日以108
    年度金上重訴字第1024號判決(下稱刑事二審判決)吳重毅共
    同犯銀行法第125條第1項後段之非法經營銀行業務罪，處有
    期徒刑7年8月，陳慧敏共同犯銀行法第125條第1項後段之非
    法經營銀行業務罪，處有期徒刑7年8月。朱麗宸共同犯銀行
    法第125條第1項後段之非法經營銀行業務罪，處有期徒刑4
    年2月。嗣經最高法院以109年度台上字第5322號刑事判決上
    訴駁回而確定。
  ㈡姜美琪於105年5月13日交付現金100萬元予陳慧敏，參加金鑫
    公司澳門公司檯底經營之投資金，並由王龍翔與伊簽訂「澳
    門金鑫檯底公司保協議書」一本，並開立金額100萬元本票
    二紙交付予姜美琪。
四、兩造爭執事項:　　　
　　原告依侵權行為之法律關係，請求被告三人連帶給付損害賠
    償金額共100萬元本息，有無理由?
五、得心證理由
　㈠按「因故意或過失，不法侵害他人之權利者，負損害賠償責
    任。」、「違反保護他人之法律，致生損害於他人者，負賠
    償責任。」、「數人共同不法侵害他人之權利者，連帶負損
    害賠償責任。」，民法第184條第1、2項、第185條分別定有
    明文。次按除法律另有規定者外，非銀行不得經營收受存款
    ，銀行法第29條第1項亦有明文。此項規定，旨在保障存款
    人權益，使其免受不測之損害，自屬保護他人之法律。同法
    第29條之1規定，以借款、收受投資、使加入為股東或其他
    名義，向多數人或不特定之人收受款項或吸收資金，而約定
    或給付與本金顯不相當之紅利、利息、股息或其他報酬者，
    以收受存款論。係為保障社會投資大眾之權益，及有效維護
    經濟金融秩序，而將此種脫法收受存款行為擬制規定為收受
    存款，故有違反銀行法而造成損害，該違反銀行法之人應負
    損害賠償責任。
　㈡原告主張被告三人與其他金鑫公司業務主管、業務員陳龍翔
    、莊聖彥、陳慧蓁、韋賀鈞、楊穆生、陳建勲及陳世偉等人
    以金鑫公司「檯底投資篇」及「檯底經營篇」等文宣資料，
    向不特定民眾招攬投資澳門博奕事業，誆稱投資金額10萬元
    至300 萬元以上不等，每月可獲得投資金額2%至8%之利息及
    第2 年紅利，若額外再投資10萬元成為經營者，即可再領取
    本身每月利息20% 及每位下線每月利息5%、10% 、20 %不等
    代數獎金，招攬不特定民眾投資，反覆實施經營收受存款業
    務，係違反銀行法第29條第1項、第29條之1規定而犯銀行法
    第125條第1項後段之加重非法經營銀行收存款業務罪及刑法
    第339條之4第1項第2款之3人以上共犯詐欺取財罪，業經刑
    事判決認定在案。原告於105年5月13日交付現金100萬元予
    陳慧敏，作為參加金鑫公司澳門公司檯底經營之投資金之情
    ，業據原告陳明在卷（見本院卷第111頁），並有有王龍翔
    與原告簽立之「澳門金鑫檯底公司保協議書」一本（見本院
    卷第117至121頁），及王龍翔開立予原告之金額各100萬元
    本票二紙（到期日分別為106年5月12日及107年5月12日，見
    本院卷第123頁）可稽，堪信為真實。
　㈢查:⒈吳重毅、陳慧敏係除王龍翔、楊穆生、陳世偉等原始概
    念設計者外，第一手且最為瞭解金鑫公司「檯底投資篇」及
    「檯底經營篇」之人，復由吳重毅設計並建置「檯底投資篇
    」及「檯底經營篇」之相關電腦軟體系統，且由陳慧敏負責
    對外招攬不特定大眾投資金鑫公司，足認吳重毅、陳慧敏為
    金鑫公司違法吸金制度之實際執行者（見刑事二審判決第21
    頁）；⒉陳慧敏於刑事第一審坦認其至105 年10月25日實領
    利息、紅利及獎金等金額高達1,149萬4,950 元，所領利息
    等金額為金鑫公司之冠，足認吳重毅、陳慧敏（吳重毅、陳
    慧敏為同居關係，因吳重毅擔任執行長並無上下線獎金，故
    渠等2 人將所招攬之投資者，全部掛在陳慧敏下線）在金鑫
    公司占有極重要地位，且為吸引、招攬不特定人參與投資之
    指標人物，並係陳慧敏主要負責對外招攬不特定大眾投資金
    鑫公司，故吳重毅、陳慧敏以金鑫公司執行長、南區業務副
    總經理之身分，確積極參與金鑫公司業務之推展甚明（見刑
    事二審判決第26頁）；⒊朱麗宸自104 年11月間起均至金鑫
    公司上班，其等招攬投資人之方式，係先由吳重毅、陳慧敏
    對欲加入金鑫公司之潛在客戶介紹金鑫公司上開投資方案，
    朱麗宸加以誇大金鑫公司未來前景，並許以暴利，再以自身
    投資經驗，及如何方式提高獲利等等，誘使不特定大眾投入
    資金，又朱麗宸於刑事第一審坦承其至105 年10月25日實領
    利息、紅利及獎金等金額高達539 萬5,600 元，由上足認朱
    麗宸在金鑫公司業務拓展部分占有重要地位，且為吸引、招
    攬不特定人參與投資之重要人物等旨（見刑事二審判決第32
    頁），被告三人既積極參與招攬不特定人參與金鑫公司投資
    業務之重要人物，且其等對於金鑫業務之運作均有分工，無
    論彼等是否曾與原告實際接觸，對於所參與分工行為、招攬
    投資方式及參與者眾多等情，應有預見非由其親自招攬者亦
    有因此受害之可能，對於原告因此所受損害結果之發生，應
    認有行為之共同關聯性，應負連帶損害賠償責任至明。則吳
    重毅抗辯:原告非伊介紹投資，伊毋庸負損害賠償責任；陳
    慧敏抗辯:原告係伊帶來投資的，伊願意和解，惟伊沒有工
    作，帳戶經凍結，伊無力清償；朱麗宸抗辯:伊無力負損害
    賠償責任，請求駁回原告之訴云云，均無可採。
　㈣原告投資金鑫公司之本金一筆共100萬元，僅領取四個月利息
    共24萬元，其本金因索討無門，迄今並未取回分文之情，業
    據原告陳明在卷（見本院卷第113頁），其所受損害為100萬
    元，且本院刑事二審判決亦同此認定（見刑事二審判決附表
    二編號228），並以陳慧敏共同犯銀行法第125條第1項後段
    之非法經營銀行業務罪，判處有期徒刑7年8月；吳重毅共同
    犯銀行法第125條第1項後段之非法經營銀行業務罪，判處有
    期徒刑7年8月，朱麗宸共同犯銀行法第125條第1項後段之非
    法經營銀行業務罪，判處有期徒刑4年2月確定在案，已如前
    述，則原告主張被告三人誘使伊投入資金，不法侵害伊之財
    產權，及違反前揭銀行法保護他人法律，應依民法第184條
    第1項前段、第2項、第185條之規定，請求被告三人連帶賠
    償100萬元，自無不合。
六、給付無確定期限者，債務人於債權人得請求給付時，經其催
    告而未為給付，自受催告時起，負遲延責任。其經債權人起
    訴而送達訴狀，或依督促程序送達支付命令，或為其他相類
    之行為者，與催告有同一之效力，民法第229條第2項定有明
    文。原告請求本件法定遲延利息部分，其以刑事附帶民事訴
    訟起訴狀送達代催告之意思表示，而該起訴狀繕本於109年2
    月17日送達於陳慧敏，有送達回證可憑（見附民卷第43頁）
    ，惟原告就此部分於110年10月21言詞辯論期日減縮利息自1
    09年6月11日起算法定遲延利息。另原告於本院110年2月5日
    準備程序期日追加吳重毅、朱麗宸為共同被告，有上開準備
    程序筆錄可稽（見本院卷第130頁），則原告請求㈠陳慧敏給
    付自109年6月11日起至清償日止，㈡吳重毅及朱麗宸自110年
    2月6日起均至清償日止，均按週年利率百分之5計算之遲延
    利息，核屬正當，應予准許。逾此部分之請求，洵非正當，
    不應准許。
七、綜上所述，原告依民法第184條第1項前段、第2項、185條之
    規定，請求被告三人應連帶給付100萬元，及陳慧敏自109年
    6月11日起至清償日止，吳重毅、朱麗宸自110年2月6日起均
    至清償日止，均按週年利率百分之5計算之遲延利息，洵屬
    有據，應予准許。逾此部分之請求，核屬無據，不應准許。
八、本件事證已臻明確，兩造其餘之攻擊或防禦方法及所用之證
    據，認為均不足以影響本判決之結果，爰不逐一論列，附此
    敘明。
九、據上論結，本件原告之訴一部有理由，一部無理由，依民事
    訴訟法第385條第1項前段、第79條、第85條第2項，判決如
    主文。
中　　華　　民　　國　　110 　年　　12　　月　　9　　日
                  民事第三庭    審判長法  官  吳森豐

                                      法  官  郭貞秀

                                      法  官  孫玉文
上為正本係照原本作成。
不得上訴。
中　　華　　民　　國　　110 　年　　12　　月　　9 　　日

                                      書記官  鄭鈺瓊